【裁判字號】    95,勞上易,8
【裁判日期】    950919
【裁判案由】    確認僱傭關係存在
【裁判全文】
臺灣高等法院臺南分院民事判決  95年度勞上易字第8號
上  訴  人  甲○○
訴訟代理人  張巧妍  律師
被 上訴 人  嘉義縣梅山鄉農會
法定代理人  乙○○
訴訟代理人  吳碧娟  律師
上列當事人間請求確認僱傭關係存在事件，上訴人對於中華民國
95年3月7日臺灣嘉義地方法院第一審判決（93年度勞訴字第3號)
提起上訴，經本院於95年9月5日言詞辯論終結，判決如下：
    主  文
上訴駁回。
第二審訴訟費用由上訴人負擔。
    事  實
甲、上訴人方面：
一、聲明：求為判決：(一)原判決廢棄。(二)上開廢棄部分，確認上
    訴人與被上訴人間僱傭關係存在。(三)被上訴人應給付上訴人
    新台幣（下同）2,178,000元，其中1,188,000元自起訴狀送
    達日起，其中990,000元自本訴狀送達日起，均至清償日止
    按週年利率5%計算之利息。(四)願供擔保，請准宣告假執行。
    (五)第一審及第二審訴訟費用，均由被上訴人負擔。
二、陳述：除與原判決記載相同者，茲引用之外，補稱略以：
(一)被上訴人嘉義縣梅山鄉農會依農會人事管理辦法第18條第4
    款不得為員工之規定將上訴人免職，此有嘉義縣梅山鄉農會
    90.04,30員工離職通知書、91年度第3次人事評議小組會議
    紀錄影本各一份在卷可稽，乃原判決竟謂被上訴人農會評議
    小組依上揭農會人事管理辦法第46條第5款及第47條第1項第
    2款規定予以懲戒，並因金額高達43,500,000元情況嚴重，
    予以解聘，終止私權聘僱關係云云，顯屬誤會。且又謂被上
    訴人農會評議小組開會評議上訴人應予解聘之理由為：上訴
    人因連帶保證蔡金滿向被上訴人農會借款43,500,000元，現
    已逾期6個月未繳息，而積欠被上訴人農會財物，依農會人
    事管理辦法第18條第4款規定不得為農會員工，故應予解除
    職務等情，有嘉義縣梅山鄉農會員工離職通知書、嘉義縣梅
    山鄉農會91年度第3次人事評議會會議紀錄節本及嘉義縣梅
    山鄉農會員工解除職務評議清冊在卷可參云云，其前後理由
    矛盾。又農會人事管理辦法第18條，依其章節編排及文義，
    係為聘僱員工所定之消極資格規定，並非懲處之規定，農會
    人事評議小組據此解聘聘僱之員工，於法顯難謂合。有關解
    聘聘僱之員工，須遵守農會人事管理辦法第46條第5款：「
    農會聘僱人員拖欠農會財物、或代人擔保賒借農會財物，逾
    期不還者，應予懲戒。」及同辦法第47條第1項第2款規定「
    申誡、記過、記大過、降級及解聘」等懲戒方式，則上訴人
    縱代人擔保向被上訴人農會借款，逾期未還，仍應視情節輕
    重予以申誡、記過、記大過、降級及解聘等不同懲戒方式，
    被上訴人依農會人事管理辦法第18條第4款之規定將上訴人
    免職，顯不合法。再90年1月20日修正農會法第20條之2、第
    25條之2、第46條之1第5項等規定係針對農會中擁有經營實
    權之理、監事、總幹事等，於候選、候聘時及任職期間有「
    自90年1月1日起積欠農會保證債務」之情，而為限制及免職
    規定，則被上訴人嘉義縣梅山鄉農會自不得將該條文之規定
    轉作免職上訴人之法律依據。
(二)依行政院農業委員會93年7月28日（93）農輔字第093013057
    3號函旨，解聘農會職員之方式有二：一係由農會依農會人
    事管理辦法第46條第5款及第47條第1項第2款規定予以懲戒
    ，於情況嚴重時得予以解聘，惟其懲戒處分應遵守比例原則
    ；其二係由主管機關即嘉義縣政府依農會法第46條之1第5項
    規定予以解除職務，或依內政部65年2月16日內社字第66887
    2號函旨，命令農會予以解除職務或停職之處分。然本件被
    上訴人農會依農會人事管理辦法第18條第4款之規定將上訴
    人予以解除職務或停職，依上開說明，其所作免職上訴人之
    法律依據顯有誤，且未遵守比例原則，遑論其未遵守解聘懲
    戒處分為最後無法迴避不得已手段之原則，則其所為解除職
    務或停職之處分均不生效力。依最高法院53年度判字第124
    號、60年度裁字第127號等判例意旨，農會職員經農會人事
    評議小組評議免職解聘後，仍得主張該解聘無效，乃本件原
    判決理由謂：被上訴人所設人事評議小組本於權責，認上訴
    人違反修正前農會人事管理辦法第46條第5款情況嚴重，評
    議結果依同法第47條第1項第2款予以解聘，屬被上訴人農會
    人事評議小組權責，被上訴人解聘上訴人難謂於法不合云云
    ，似謂評議結果有絕對之效力，顯有違誤。
(三)上訴人母親蔡金滿自90年11月29日起逾期5個月未繳息，而
    上訴人經被上訴人扣留未發之90年終獎金134,047元、91年3
    月1日薪水16,333元、91年4月1日薪水16,333元、91年4月16
    日現金46,000元，總計242,413元，足抵90年11月份之利息
    ，惟被上訴人農會召開91年第3次人事評議小組會議時，竟
    誤以為上訴人因連帶保證其母蔡金滿向被上訴人借款4350萬
    元，現已逾期6個月未繳息云云，而作成將上訴人解除職務
    之處分，顯屬誤會。
(四)按農會人事管理辦法第46條第5款：「農會聘僱人員拖欠農
    會財物、或代人擔保賒借農會財物，逾期不還者，應予懲戒
    。」及同辦法第47條第1項第2款規定「申誡、記過、記大過
    、降級及解聘」等懲戒方式，則縱上訴人有代人擔保賒借農
    會財物，逾期不還者，仍應視情節輕重予以申誡、記過、記
    大過、降級及解聘等不同懲戒方式，則參農會法及新修正農
    會人事管理辦法第17條第4款規定需積欠農會借款或保證債
    務逾1年未償，才得予以免職之情。乃原判決未查，竟謂：
    評議小組依農會人事管理辦法第46條第5款及第47條第1項第
    2款規定予以懲戒，並因情況嚴重，予以解聘，尚難謂於法
    不合云云，洵難謂合。
三、證據：除援用第一審所提證據外，補提原審法院93年度勞訴
    字第3號93年6月10日言詞辯論筆錄及被上訴人於原審所具93
    年9月21日民事準備狀等各1份、違約金、利息收取查詢單1
    紙等為證。
乙、被上訴人方面：
一、聲明：求為判決：(一)駁回上訴。(二)訴訟費用由上訴人負擔。
二、陳述：除與原判決記載相同者予以引用外，補稱略以：
(一)90年1月10日修正農會法第46條之1，行政院農業委員會遂於
    90年4月27日（90）農輔字第900116312號函指示，「有關農
    會人事管理辦法第18條第4款規定，虧欠或代人擔保借貸農
    會財物逾期尚未清償者，不得為農會員工。又新修正農會法
    第46條之1第5項規定，農會選任及聘僱人員於任職期間，喪
    失其候選或候聘僱資格者，由主管機關或上級機關予以解除
    職務。農會聘僱員工有上開法條規定情事者，自應依法解除
    職務。」嘉義縣政府於90年5月22日以九十府農輔字第56508
    號函文指示各鄉鎮市農會：「關於農會選聘任人員借款逾期
    ，依新修正農會法辦理。聘任人員部分，請總幹事依法處置
    。」上訴人為被上訴人農會職員，因連帶保證其母蔡金滿向
    被上訴人借款4350萬元，自90年10月8日起逾期6個月未繳息
    ，被上訴人要求上訴人負連帶保證人責任，亦未獲置理，遂
    依上開函示召開91年第3次人事評議小組會議，通過對上訴
    人予以解除職務之處分，並於91年4月30日以梅會字第1755
    號函報嘉義縣政府核備在案，兩造間僱傭關係已不存在。
(二)有關上訴人提出92年11月12日之違約金、利息收取查詢單，
    其中載明預收款1,130,293元，該款項分別為：91年1月31日
    扣上訴人之90年終獎金134,047元、91年3月1日薪水16,333
    元、91年4月1日薪水16,333元、91年4月16日現金46,000元
    、92年2月7日省農會互助款417,580元、92年2月19日現金50
    0,000元，總計1,130,293元。而依兩造借款契約第16條第2
    款規定，未按期繳息，經催告後仍不履行者，喪失期限利益
    ，本借款視為全部到期。上訴人依約即喪失期限利益，本借
    款視為全部到期，共積欠被上訴人借款本金4350萬元及100
    多萬元利息，上訴人即有行政院農業委員會上開函所指「農
    會人事管理辦法第18條第4款規定，虧欠或代人擔保借貸農
    會財物逾期尚未清償者，不為農會員工。又新修正農會法第
    46條之1第5項規定，農會選任及聘僱人員於任職期間，喪失
    其候選或候聘僱資格者，由主管機關或上級機關予以解除職
    務。農會聘僱員工有上開法條規定情事者，自應依法解除職
    務。」情形，被上訴人之人事評議小組會議認上訴人為人保
    證貸款，逾期未繳息不還，而為解除職務之處分，乃符合法
    律規定。
三、證據：除援用第一審所提證據外，補提擔保放款借據、交易
    明細表、查詢單及上訴人91年3、4月薪資表等各1份為證。
    理  由
壹、程序部分：
一、按訴之變更、追加或提起反訴，非經他造同意，不得為之。
    但第二百五十五條第一項第二款至第六款情形，不在此限；
    又訴狀送達後，原告不得將原訴變更或追加他訴。但有下列
    各款情形之一者，不在此限：(二)請求之基礎事實同一(三)擴張
    或減縮應受判決事項之聲明者。民事訴訟法第446條第1項、
    第255條第1項分別定有明文。本件上訴人於原審起訴乃求為
    判命被上訴人應給付上訴人自不法解聘翌日即91年5月1日至
    93年4月30日止2年之薪資1,188,000元，暨自起訴狀送達日
    起至清償日止按週年利率5%計算之遲延利息；嗣上訴本院後
    ，增加請求自93年5月1日起至94年12月31日止之薪資990,00
    0元暨其遲延利息，雖為訴之追加，惟依民事訴訟法第446條
    第1項但書之規定，係屬民事訴訟法第255條第1項第2款所謂
    擴張應受判決事項之聲明，上訴人此部分訴之追加，核與前
    開規定，並無不合，自屬無礙，先予敘明。
二、按農會為法人（見農會法第2條），且係屬私法人性質，是
    農會與其所僱傭之職員間當屬私法上僱傭關係，其終止僱傭
    關係之糾紛，屬於私權爭執（行政法院57年度判字第172號
    判例參照）。又確認之訴係確認法律關係成立或不成立，於
    原告有即受確認判決之法律上利益即可提起，民事訴訟法第
    247條定有明文。本件上訴人請求確認兩造間僱傭關係存在
    ，被上訴人則辯稱：其解聘上訴人合法有效，兩造間私權聘
    僱關係已因終止而消滅，被上訴人故無法同意上訴人復職等
    語，則兩造對於僱傭關係是否存在既有爭執，原告因僱傭關
    係存在與否使其受僱人之地位有受侵害之危險，即有受確認
    判決之法律上利益，合先敘明。
貳、實體部分：
一、本件上訴人起訴及上訴主張：上訴人約於68年間即依省農會
    統一招考合格進入被上訴人農會服務，遭解聘前係被上訴人
    農會推廣股技術員，至94年服務即滿25年，可辦屆齡退休。
    緣上訴人母親蔡金滿自78年間以透支方式向被上訴人農會借
    款，並提供與借款價值相當之擔保物即坐落嘉義縣梅山鄉○
    ○段1901、1902、梅南段345、346、347、348、349等地號
    土地及同段46、108號建物，並由上訴人於81年4月間擔任連
    帶保證人，至89年6月止總計透支借款4300多萬元，上訴人
    母親於89年7月以後改以借款方式向被上訴人農會借款4350
    萬元，以清償前開透支借款，此項借款上訴人母親始於90年
    10 月8日起，因經濟不景氣而無力支付本息，並非故意拖欠
    。被上訴人農會乃於91年4月29日，經總幹事召開91年度第3
    次人事評議小組會議，通過解除上訴人職務之處分，並以91
    （誤載「90」).04.30 梅會字第1738號員工離職通知書通知
    上訴人依農會人事管理辦法第18條第4款規定（查該辦法於9
    3年11月30日修正，本件所指為修法前之條文，附此敘明）
    解聘。惟上揭規定係聘僱員工之消極資格規定，並非懲處之
    規定，農會人事評議小組據此解聘聘僱之員工，於法顯難謂
    合。有關解聘聘僱之員工，須遵守農會人事管理辦法第46條
    第5款：「農會聘僱人員拖欠農會財物、或代人擔保賒借農
    會財物，逾期不還者，應予懲戒。」及同辦法第47條第1項
    第2款規定「申誡、記過、記大過、降級及解聘」等懲戒方
    式，為適當（比例原則）、依據明確、公平（不得厚此薄彼
    ）之懲戒處分，並遵守一事不再理及不得溯及既往等原則。
    被上訴人農會未先就擔保物求償即通知解聘，且拒絕上訴人
    先繳積欠之利息，與同樣積欠款項之訴外人葉國斌、廖水永
    之處置不相同，違反懲戒處分公平原則，此時竟以「非職務
    上疏失」理由，處上訴人最嚴厲解聘處分，過於嚴苛，於法
    不合。被上訴人農會對上訴人之解聘顯然非法，爰訴請確認
    兩造間僱傭關係有效存在，並依民法第487條之規定請求被
    上訴人應給付上訴人自不法解聘翌日即91年5月1日起至94年
    12月31日止，依解聘時之薪點計算二年之薪資共計2,178,00
    0元，其中1,188,000元自起訴狀送達日起，其中990,000元
    自本上訴狀送達日起，均至清償日止按週年利率5%計算之利
    息之判決等語。
二、被上訴人則以：上訴人為被上訴人農會職員，因連帶保證其
    母蔡金滿向被上訴人借款4350萬元，自90年10月8日起逾期6
    個月未繳息，被上訴人依法追訴並經原審法院以91年度促字
    第7034號核發支付命令確定在案。依農會法第46條之1第5項
    、第25條之2、農會人事管理辦法第18條第4款等規定，代人
    擔保借貸農會財物逾期未清還者，不得為農會員工。且被上
    訴人已將嘉義縣政府90年5月3日九十府農輔字第46965號函
    轉發行政院農業委員會90年4月27日（90）農輔字第9001163
    12號函，關於「農會聘僱員工向農會貸款或為人保證貸款如
    發生逾期不還情形者，應依法解除職務」之函文，傳閱全體
    員工週知。又依據嘉義縣政府90年5月22日九十府農輔字第5
    6508號函文明示，聘任人員請總幹事依法處置。被上訴人依
    上開法源於91年4月29日由總幹事召開91年第3次人事評議小
    組會議，通過對上訴人予以解除職務之處分，並於91年5月1
    日生效，即通知上訴人離職並辦理移交及離職手續，於91年
    4月30日以梅會字第1755號函報嘉義縣政府核備，獲嘉義縣
    政府於91年5月15日以府農輔字第0058466號函同意備查在案
    ，被上訴人並以員工解除職務評議通知書於91年5月23日通
    知上訴人收執，足見兩造間僱傭關係已不存在，上訴人不得
    請求補發薪資。又農會人事管理辦法第52條規定係得申請退
    休，並非可辦理屆齡退休，上訴人自68年12月12日起任職至
    91年4月30日因代人擔保借貸財物逾期未還而遭解除職務止
    之年資為22年5個月，未達申請退休資格。現任監事之訴外
    人葉國斌係被上訴人農會選任人員，已與被上訴人達成和解
    、另訴外人廖水永曾任被上訴人農會會務股股長，自己於91
    年間申請退休，渠二人之情況與本件不同，並未違反公平原
    則。且被上訴人已對上訴人之母依法定程序求償，惟因上訴
    人擔保數額龐大，造成農會損失，情節重大，依上揭函示，
    上級主管機關對聘任人員授權總幹事依法處理，並非無權解
    聘等語，資為抗辯。
三、兩造對於下列事項，均不爭執，堪信為實：
(一)上訴人於68年12月12日起，依省農會統一招考合格進入被上
    訴人農會服務，於91年4月30日遭解聘前係被上訴人農會推
    廣股技術員。緣上訴人母親蔡金滿自78年間以透支方式向被
    上訴人農會借款，並提供與借款價值相當之擔保物即坐落嘉
    義縣梅山鄉○○段1901、1902、梅南段345、346、347、348
    、349等地號土地及同段46、108號建物，並由上訴人於81年
    4月間擔任連帶保證人，至89年6月止總計透支借款4300多萬
    元，上訴人母親於89年7月以後改以借款方式向被上訴人農
    會借款4350萬元，以清償前開透支借款，此項借款上訴人母
    親始於90年10月8日起，因經濟不景氣而無力支付本息，被
    上訴人依法追訴並經原審法院以91年度促字第7034號核發支
    付命令確定在案等情，並有支付命令及確定證明書、貸款申
    請書、放款批覆書、放款申請書、催告書放款備查卡、催收
    紀錄表、擔保放款借據、交易明細表、土地登記簿謄本及土
    地、建物登記申請書等各一份在卷足佐（見原審卷一第27、
    28頁、第117至119頁、第122、123、139、140頁、原審卷二
    第5至48頁、本院卷第73至75頁）。
(二)被上訴人以上訴人為農會聘僱員工為人保證貸款發生逾期不
    還情形，應依法解除職務，遂於91年4月29日由總幹事召開
    91年第3次人事評議小組會議，通過對上訴人予以解除職務
    之處分，並於91年5月1日生效，即以91.04.30梅會字第173
    8號員工離職通知書通知上訴人依農會人事管理辦法第18條
    第4款規定解聘並辦理移交及離職手續，於91年4月30日以梅
    會字第1755號函報嘉義縣政府核備，獲嘉義縣政府於91年5
    月15日以府農輔字第0058466號函同意備查在案，被上訴人
    並以91年5月21日梅會字第1939號員工解除職務評議通知書
    於91年5月23日通知上訴人收執，此有員工離職通知書、開
    會通知、開會簽到簿、會議紀錄、被上訴人農會梅會字第17
    55號函文、嘉義縣政府府農輔字第0058466號函文、員工解
    除職務評議通知書、郵件收件回執在卷足佐（見原審卷一第
    9頁、第56至59頁、第61至63頁）。
四、上訴人主張上揭農會人事管理辦法第18條第4款規定係聘僱
    員工之消極資格規定，並非懲處之規定，農會人事評議小組
    據此解聘聘僱之員工，於法顯難謂合。有關解聘聘僱之員工
    ，須遵守農會人事管理辦法第46條第5款：「農會聘僱人員
    拖欠農會財物、或代人擔保賒借農會財物，逾期不還者，應
    予懲戒。」及同辦法第47條第1項第2款規定「申誡、記過、
    記大過、降級及解聘」等懲戒方式，為適當（比例原則）、
    依據明確、公平（不得厚此薄彼）之懲戒處分，並遵守一事
    不再理及不得溯及既往等原則。被上訴人農會未先就擔保物
    求償即通知解聘，且拒絕上訴人先繳積欠之利息，與同樣積
    欠款項之訴外人葉國斌、廖水永之處置不相同，違反懲戒處
    分公平原則，此時竟以「非職務上疏失」理由，處上訴人最
    嚴厲解聘處分，過於嚴苛，於法不合。被上訴人農會對上訴
    人之解聘顯然非法，兩造間僱傭關係仍存在，且應支付薪資
    等情，惟為被上訴人所否認，並以前揭情詞置辯。從而本件
    應予審究者為：(1)被上訴人農會於91年4月29日由總幹事召
    開91年第3次人事評議小組會議，通過對上訴人予以解除職
    務之處分，是否合法？兩造僱傭關係是否仍存在？(2)上訴人
    有無權利請求被上訴人給付自91年5月1日起至94年12月31日
    止之薪資及利息？經查：
(一)按「農會總幹事以外之聘任職員，由總幹事就農會統一考試
    合格人員中聘任並指揮、監督；農會總幹事秉承理事會決議
    執行任務，向理事會負責。」農會法第26條、第31條定有明
    文；又「農會總幹事之職責為執行理事會之決議及聘、僱及
    解聘、僱所屬員工。」農會法施行細則第27條第1、2款亦定
    有明文。「虧欠或代人擔保借貸農會財物逾期尚未清還者，
    不得為農會員工。」「農會聘僱人員之考核獎懲由總幹事為
    之，總幹事之考核獎懲由理事會為之，總幹事之工作考核應
    以農會年度考核評定結果為準」「農會聘僱人員有拖欠農會
    財物，或代人擔保賒借農會財物，逾期不還者，應予懲戒。
    」「農會聘僱人員之懲戒依過之輕重申誡、記過、記大過、
    降級及解聘。」93年11月30日修正前之農會人事管理辦法第
    18條第4款、第42條、第46條第5款、第47條第1項第2款分別
    定有明文。本件上訴人係於91年4月29日由被上訴人農會之
    人事評議小組會議通過解除職務，有關其聘僱、懲戒等事項
    應適用修正前之農會人事管理辦法。
(二)上開農會人事管理辦法第18條第4款規定，由該法條文義觀
    之，雖係聘僱員工之消極資格規定。然行政院農業委員會於
    90年4月27日（90）農輔字第900116312號函指示，「有關農
    會人事管理辦法第18條第4款規定，虧欠或代人擔保借貸農
    會財物逾期尚未清償者，不為農會員工。又新修正農會法第
    46條之1第5項規定，農會選任及聘僱人員於任職期間，喪失
    其候選或候聘僱資格者，由主管機關或上級機關予以解除職
    務。農會聘僱員工有上開法條規定情事者，自應依法解除職
    務。」有該函文1份在卷足稽(見原審卷一第53、110頁)，而
    嘉義縣政府於90年5月22日以九十府農輔字第56508號函文亦
    指示各鄉鎮市農會：「關於農會選聘任人員借款逾期，依新
    修正農會法辦理。聘任人員部分，請總幹事依法處置。」亦
    有該函文1份在卷足稽 (見原審卷一第55、112頁)，就聘任
    人員部分，嘉義縣政府係請農會總幹事依上揭規定處置乙節
    ，亦經嘉義縣政府以94年12月29日府農輔字第0000000000函
    附上開規定供參，有該函文在卷可稽。由此可知，有關聘任
    人員部分之解除職務，業經嘉義縣政府授權農會總幹事依上
    揭規定處置，並無上訴人所指未授權情形。再上訴人經解聘
    前為推廣股之技術員，屬被上訴人農會聘僱人員，依上開函
    示，就本件為人保證貸款發生逾期未還之情形，自應依上開
    農會法及其施行細則、修正前農會人事管理辦法之相關規定
    處置無訛。
(三)又按「農會設人事評議小組，評議員工之解聘及解僱、考核
    、獎懲，農會人事評議小組評議結果經總幹事核定後行之，
    並報請主管機關備查。」農會人事管理辦法第2章第4至第6
    條定有明文。本件上訴人經解聘程序係由被上訴人農會之人
    事評議小組開會評議通過後，被上訴人總幹事依據該評議案
    議決辦理，並函報主管機關即嘉義縣政府同意備查等情，此
    有員工離職通知書、開會通知、開會簽到簿、會議紀錄、被
    上訴人農會梅會字第1755號函文、嘉義縣政府府農輔字第00
    58466號函文、員工解除職務評議通知書、郵件收件回執在
    卷足佐（見原審卷一第9頁、第56至59頁、第61至63頁）。
    是以被上訴人係依上開人事評議規定，由總幹事依據評議小
    組評議結果核定後，報請主管機關備查乙節，並無不合規定
    之處，應堪認定。而被上訴人農會評議小組開會評議上訴人
    應予解聘之理由為：上訴人因連帶保證蔡金滿向被上訴人農
    會借款4350萬元，現已逾期6個月未繳息，而積欠被上訴人
    農會財物，依農會人事管理辦法第18條第4款規定不得為農
    會員工，故應予解除職務等情，有嘉義縣梅山鄉農會員工離
    職通知書、嘉義縣梅山鄉農會91年度第3次人事評議會會議
    紀錄節本及嘉義縣梅山鄉農會員工解除職務評議清冊在卷可
    參（見原審卷一第9、58、60頁）。則本件上訴人因擔任訴
    外人蔡金滿連帶保證人，逾期未還借款本息，評議小組依上
    揭農會人事管理辦法第46條第5款及第47條第1項第2款規定
    予以懲戒，並因金額高達4350萬元情況嚴重，予以解聘，終
    止私權聘僱關係，係屬農會人事評議小組權責，亦無違反上
    開行政院農業委員會90年4月27日（90）農輔字第900116312
    號、嘉義縣政府於90年5月22日、94年12月29日府農輔字第
    56508號、第0000000000號等函文意旨，尚難謂於法不合。
    上訴人以離職通知書上明確引用修正前農會人事管理辦法第
    18條為解聘理由之說明，即認被上訴人以僱用職員消極資格
    規定而非懲處規定解聘上訴人，顯屬誤解。
(四)又上訴人係因連帶保證訴外人蔡金滿借款逾期經催告仍未繳
    本息之事實，經被上訴人之人事評議小組決議解聘處分，已
    如前述，上訴人所指將屆退休及就抵押物求償並非該懲處審
    酌之事項，而訴外人葉國斌係被上訴人農會會員代表選舉產
    生之不支薪監事，其放款依決議延長並達成協議，並依期履
    行付款責任，訴外人廖水永為被上訴人農會聘僱員工，然其
    於接獲相關函文立即申請退休獲評議通過，但其退休金扣留
    償債等情，有訴外人葉國斌陳情書、臺灣省合作金庫函文、
    訴外人廖水永退休申請書及被上訴人農會90年度第4次人事
    評議小組會紀錄節本各1份在卷可資參佐（見原審卷一第113
    至116頁），足見訴外人葉國彬及廖水永之情況顯與本件不
    同，自難比附援引認有不公平情事，而為有利上訴人之認定
    。
(五)上訴人雖辯稱其母親蔡金滿自90年11月29日起逾期5個月未
    繳息，並提出92年11月12日之違約金、利息收取查詢單，其
    中載明預收款1,130,293元，該款項分別為：91年1月31日扣
    上訴人之90 年終獎金134,047元、91年3月1日薪水16,333元
    、91年4月1日薪水16,333元、91年4月16日現金46,000元、9
    2年2月7日省農會互助款417,580元、92年2月19日現金500,0
    00元，總計1,130,293元云云，固有違約金、利息收取查詢
    單1份在卷可稽（見本院卷第47頁）。然查，上訴人母親於
    89年7月以後改以借款方式向被上訴人農會借款4350萬元，
    以清償前所透支借款，已如前述，此項借款上訴人母親始於
    90年10月8日起，因經濟不景氣而無力支付本息，而非上訴
    人所指係自90年11月29日起逾期未繳息，此有支付命令及確
    定證明書、貸款申請書、放款批覆書、放款申請書、催告書
    放款備查卡、催收紀錄表、擔保放款借據、交易明細表等各
    1份在卷足佐（見原審卷一第27、28頁、第117至119頁、第
    122、123、139、140頁）。何況依兩造借款契約第16條第2
    款規定，未按期繳息，縱使僅1期未繳息，經催告後仍不履
    行者，喪失期限利益，本借款視為全部到期，而不限於5期
    或6期利息未繳，才視為借款全部到期。本件之情形，上訴
    人依約即喪失期限利益，本借款視為全部到期，共積欠被上
    訴人借款本金4350萬元及100多萬元利息，上訴人即有行政
    院農業委員會上開函所指「農會人事管理辦法第18條第4款
    規定，虧欠或代人擔保借貸農會財物逾期尚未清償者，不得
    為農會員工。又新修正農會法第46條之1第5項規定，農會選
    任及聘僱人員於任職期間，喪失其候選或候聘僱資格者，由
    主管機關或上級機關予以解除職務。農會聘僱員工有上開法
    條規定情事者，自應依法解除職務。」情形，故被上訴人之
    人事評議小組會議認上訴人為人保證貸款，逾期未繳息不還
    ，而為解除職務之處分，乃符合法律規定。
五、綜上所述，被上訴人農會人事評議小組本於權責，認上訴人
    連帶保證其母蔡金滿向被上訴人借款4350萬元，自90年10月
    8日起逾期6個月未繳息，被上訴人已對上訴人之母依法定程
    序求償，惟因上訴人擔保數額龐大，造成農會損失，情節重
    大，因認上訴人違反修正前農會人事管理辦法第46條第5款
    情況嚴重，評議結果依同法第47條第1項第2款予以解聘，屬
    被上訴人農會人事評議小組權責，被上訴人解聘上訴人難謂
    於法不合，從而上訴人請求確認兩造間僱傭關係存在，及依
    民法第487條之規定請求被上訴人應給付上訴人自不法解聘
    翌日即91年5月1日起至94年12月31日止，依解聘時之薪點計
    算二年之薪資共計2,178,000元，其中1,188,000元自起訴狀
    送達日起，其中990,000元自本上訴狀送達日起，均至清償
    日止按週年利率5%計算之利息，即無可採，不應准許。原審
    因而為上訴人敗訴之判決，並駁回其假執行之聲請，經核並
    無不合。上訴人上訴意旨指摘原判決不當，求予廢棄改判准
    如上訴聲明之所示，為無理由，應予駁回。
六、本件事證已臻明確，兩造其餘攻擊、防禦方法與舉證，核與
    本件判決結果不生影響，爰不逐一論述，併予敘明。
七、據上論結，本件上訴為無理由，依民事訴訟法第449條第1項
    、第78條，判決如主文。
中    華    民    國    95    年     9    月    19    日
                  民事第四庭    審判長法  官  王惠一
                                      法  官  林永茂
                                      法  官  王浦傑
上為正本係照原本作成。
如對本判決上訴，須於判決送達後20日內向本院提出上訴狀，未
表明上訴理由者，應於上訴後20日內，向本院提出理由書（須附
繕本）。依法須繳納裁判費並應委任律師為訴訟代理人，始得上
訴。
中    華    民    國    95    年     9    月    20    日
                                      書記官  廖英琇
【附記】
民事訴訟法第466條之1：
(1)對於第二審判決上訴，上訴人應委任律師為訴訟代理人。但上
  訴人或其法定代理人具有律師資格者，不在此限。
(2)上訴人之配偶、三親等內之血親、二親等內之姻親，或上訴人
  為法人、中央或地方機關時，其所屬專任人員具有律師資格並
  經法院認為適當者，亦得為第三審訴訟代理人。
民事訴訟法第466條之2：
  上訴人無資力委任訴訟代理人者，得依訴訟救助之規定，聲請
  第三審法院為之選任律師為其訴訟代理人。
                                                 K


司法院資訊處製作；財團法人民間司法改革基金會備份。
